【裁判字號】    97,上訴,5998
【裁判日期】    980311
【裁判案由】    偽造文書等
【裁判全文】
臺灣高等法院刑事判決                97年度上訴字第5998號
上  訴  人  臺灣臺北地方法院檢察署檢察官
被      告  丙○○原名劉仲文
上列上訴人因偽造文書等案件，不服臺灣臺北地方法院97年度訴
字第248號，中華民國97年11月19日第一審判決（起訴案號：臺
灣臺北地方法院檢察署97年度偵字第630號），提起上訴，本院
判決如下：
    主  文
原判決除駁回上訴部分外均撤銷。
丙○○共同犯詐欺取財未遂罪，處有期徒刑陸月，如易科罰金，
以新臺幣壹仟元折算壹日。
九十六年十二月三十一日行使偽造公文書部分上訴駁回。
    事  實
一、緣乙○○ (同案被告，經原審判決有罪確定)與綽號「水雞
    」、「小高」、「阿元」等真實姓名年籍不詳成年男子所組
    成之詐欺集團，於民國96年12月20日，佯以檢察機關代管金
    融帳戶內款項之名，由乙○○假冒書記官的名義，持偽造的
    公文書、偽造書記官證件，向甲○○詐得新臺幣（下同）80
    萬元 (此部分事實並未經檢察官對丙○○起訴)。嗣「阿元
    」等人所組之上開詐欺集團，因知悉甲○○尚有1百萬元之
    存款，遂基於共同為自己不法所有之犯意，由該詐欺集團中
    不詳姓名之人於96年12月27日，撥打電話給甲○○，詐稱該
    筆在遠東銀行帳戶內之1百萬元存款亦需監管，約定同年月
    31日會有書記官前來領取款項，而著手於施用詐術。其後「
    阿元」即指示丙○○於96年12月31日到臺北市○○路165號
    遠東銀行前，負責監視、通報及把風，事成後則許以報酬。
    丙○○明知無任何收取債權的證明文件，並須監視以遂行取
    款，即應係從事不法詐騙之行為，竟與前開詐欺集團基於共
    同意圖不法所有之犯意聯絡，依「阿元」之指示，至台北市
    ○○路165號遠東銀行前，由乙○○交付0000000000號門號
    行動電話，以供監視、把風聯繫之用。甲○○因前次受騙而
    生警覺，向警局報案並協同查緝詐欺犯罪，而於是日依「阿
    元」之指示前往遠東銀行提款，丙○○見狀立即通報「阿元
    」，該詐欺集團即通知甲○○至台北市○○路100號前交付
    現金，待乙○○到場欲取款時，為警當場查獲。丙○○見狀
    立即脫逃，經警追緝至臺北市○○路100巷後方轉角巷口，
    始遭逮捕，而未能詐財得逞。
二、案經甲○○告訴暨臺北市政府警察局中山分局報告臺灣臺北
    地方法院檢察署檢察官偵查起訴及移送併辦。
    理  由
甲、撤銷改判部分
  一、證據能力部分：按被告以外之人於偵查中向檢察官所為之
      陳述，除顯有不可信之情況外，得為證據，刑事訴訟法第
      159條之1第2項定有明文規定。查證人甲○○、乙○○及
      胡智筆3人於偵查中向檢察官所為之陳述，屬被告以外之
      人於審判外所為之陳述，為傳聞證據，惟現階段刑事訴訟
      法規定檢察官代表國家偵查犯罪、實施公訴，依法其有訊
      問被告、證人及鑑定人之權，證人、鑑定人且須具結，而
      實務運作時，檢察官偵查中向被告以外之人所取得之陳述
      ，原則上均能遵守法律規定，不致違法取供，是以，刑事
      訴訟法於92年2月6日修正時，即為兼顧理論與實務，以該
      法第159條之1第2項規定，除顯有不可信之情況者外，得
      為證據。查上開證人甲○○、乙○○及胡智筆3人於偵查
      中經具結後向檢察官所為之陳述，既非檢察官非法取供而
      得，且其等斯時所為陳述，尚無顯不可信之情況，即應認
      其等於偵查中所為之證述，得作為證據。
  二、被告即丙○○經本院合法傳喚雖未到庭，其於原審固坦承
      受「阿元」之人所託，於96年12月31日早上前往臺北市○○路之遠東銀行門口與乙○○會合，並監視甲○○，再通
      報詐欺集團之「阿元」，而於乙○○到場要向甲○○取款
      ，為員警逮捕之事實，惟矢口否認有詐欺取財犯行，辯稱
      ：綽號「阿元」之朋友告訴伊可幫忙收債賺錢，叫伊於96
      年12月31日早上前往臺北市○○路之遠東銀行門口等人，
      那人會帶伊去收帳，那天早上果然有人過來問伊，是否來
      收帳的？伊答是後，那人（即乙○○）拿1支手機給伊，
      要伊按打手機之人之指示辦理，其後，好像是綽號「阿元
      」的聲音打手機來，要伊去松江路100號，之後就被警察
      抓了，伊不知是不法的詐騙行為云云。惟查：
    (一)、證人即被害人甲○○於96年12月20日遭「阿元」與乙○○等人以行使偽造公文書之方式詐騙80萬，嗣該詐欺集
        團再於96年12月27日佯以要監管另1百萬元存款之事實
        ，業據證人甲○○證實在卷（見偵卷第73頁至第75頁)
        ，核與共同被告乙○○於警、偵訊及原審審理中供述屬
        實，自堪認定。又共同被告乙○○與被告丙○○於96年
        12月31日，分別至台北市○○路165號遠東銀行前，乙○○係為取得96年12月27日再度詐騙被害人甲○○之財
        產，被告丙○○係依「阿元」之指示為監督及通報行為
        ，而自乙○○處取得聯絡用之手機，此亦為被告丙○○
        坦承在卷，是被告丙○○有為分擔「阿元」及乙○○等
        人取款之事實，已屬明確無訛。
    (二)、次查，被告丙○○於共同被告乙○○在台北市○○路10
        0巷口經警逮捕後，即立即脫逃之情，業據證人即本件
        執行勤務之員警胡智筆在偵查中結證：伊等看到丙○○
        尾隨（甲○○）到松江路100巷，在抓乙○○時，丙○○立即逃跑，由伊同事陳瑞斌聯絡巡邏員警在松江路
        100巷後抓到丙○○屬實（見偵卷第89頁），而被告亦
        自承代人收帳，然其並未取得債權證明文件等語（見偵
        卷第77頁），是被告明知未取得任何債權證明文件，而
        於向他人取款時復需由人在旁把風，此應係從事不法詐
        騙行為，被告為具有社會經驗及正常心智的成年人，就
        此情當可預見，又其於共犯乙○○經警查捕後立即逃走
        ，足見其有不法認識。再以被告既已有預見他人之不法
        詐欺犯行，仍貪圖「阿元」許以之報酬，而應允擔任監
        視、通報的工作，被告自係與他人有共同不法得利之意
        圖。是被告有共同詐欺犯行已明確無訛，所辯顯係卸責
        之詞，不足採信。本件事證明確，被告犯行堪以認定，
        應依法論科。
  三、核被告丙○○所為，係犯刑法第339條第3項、第1項之詐
      欺取財未遂罪。按刑法關於正犯、幫助犯之區別，係以其
      主觀之犯意及客觀之犯行為標準，凡以自己犯罪之意思而
      參與犯罪，無論其所參與者是否犯罪構成要件之行為，皆
      為正犯，其以幫助他人犯罪之意思而參與犯罪，其所參與
      者，苟係犯罪構成要件之行為，亦為正犯。如以幫助他人
      犯罪之意思而參與犯罪，其所參與者又為犯罪構成要件以
      外之行為，則為從犯。至於事前同謀，事後分贓，並於實
      施犯罪之際，擔任在外把風，顯係以自己犯罪之意思而參
      與犯罪，即應認為共同正犯，司法院院字第2030號解釋可
      供參照。查被告知情「阿元」等人係以不法方法詐取被害
      人甲○○之財產，而依「阿元」之指示與乙○○會合，監
      督被害人提款及尾隨被害人之行動加以通報，使「阿元」
      得以掌控被害人之行動而指示乙○○作為，以圖取得詐欺
      款項，實係參與實行獲取詐欺財物之行為，應認其有共同
      參與本件詐欺取財犯行。是被告與不詳姓名者所組之詐欺
      集團成員，有共同犯意聯絡及行為分擔，依刑法第28 條
      規定，應論以共同正犯。又本件犯罪未遂，依刑法第25
      條第2項未遂犯得予減輕其刑。
  四、原審論以被告丙○○幫助詐欺取財未遂罪，固非無見。惟
      原判決誤以被告擔任把風僅係就正犯之犯行予以助力而論
      以幫助犯，容有未洽。檢察官上訴指摘原判決不當，即難
      認無理由，自應由本院將原判決此部分予以撤銷改判。爰
      審酌被告丙○○正值青壯，智力與精神狀況正常，詎不思
      奮發進取，明知詐騙集團犯案猖獗，為圖不法金錢，竟與
      不法集團共同取財，嚴重影響國家經濟秩序及社會治安，
      破壞民眾相互之信任，並斟酌其素行、生活狀況、犯罪動
      機、手段，及分工情形，尚未與被害人和解等一切情狀，
      量處如主文所示之刑，並諭知易科罰金之折算標準。
乙、上訴駁回部分
  一、公訴意旨另以：96年12月31日當天，乙○○假冒書記官名
      義，持偽造的公文書、偽造的書記官證件，向甲○○騙款
      ，被告就此均知情而共同參與，因指被告此部分另與乙○○共犯刑法第216條、第210條、第211條、第212條、第15
      8條等罪嫌。
  二、按「犯罪事實應依證據認定之，無證據不得推定其犯罪事
      實」；「不能證明被告犯罪者，應諭知無罪之判決」，刑
      事訴訟法第154條第2項、第301條第1項分別定有明文。又
      事實之認定，應憑證據，如未能發現相當證據，或證據不
      足以證明，自不能以推測或擬制之方法，為裁判基礎；且
      認定犯罪事實所憑之證據，雖不以直接證據為限，間接證
      據亦包括在內，然而無論直接證據或間接證據，其為訴訟
      上之證明，須於通常一般之人均不致有所懷疑，而得確信
      其為真實之程度者，始得據為有罪之認定，倘其證明尚未
      達到此一程度，而有合理之懷疑存在而無從使事實審法院
      得有罪之確信時，即應由法院為諭知被告無罪之判決，有
      最高法院40年台上字第86號判例、76年台上字第4986 號
      判例可資參照。次按刑事訴訟法第161條已於91年2月8日
      修正公布，修正後同條第1項規定：檢察官就被告犯罪事
      實，應負舉證責任，並指出證明之方法。因此，檢察官對
      於起訴之犯罪事實，應負提出證據及說服之實質舉證責任
      。倘其所提出之證據，不足為被告有罪之積極證明，或其
      闡明之證明方法，無從說服法官以形成被告有罪之心證，
      基於無罪推定之原則，自應為被告無罪判決之諭知。
  三、訊據被告堅決否認與乙○○等人有共犯偽造文書犯行，辯
      稱：伊是受綽號「阿元」所託代人收帳而已，其餘詳情並
      不知道等語。經查：共同被告即乙○○於偵查中結證：伊
      是96年12月31日早上才認識被告等語（見偵卷第91頁），
      復於本院結證：96年12月20日詐騙被害人時，係伊從頭處
      理至結束，未被要求交付手機予另一人等語 (見本院卷第
      46頁)，又證人即本件查獲被告等共同詐欺之警員證人胡
      智筆於偵查中證稱：伊等看到丙○○尾隨（甲○○）到松
      江路100巷，在抓乙○○時，丙○○立即逃跑，由伊同事
      陳瑞斌聯絡巡邏員警在松江路100巷後抓到丙○○等語（
      見偵卷第89頁）。是以本件詐欺犯行，既係由「阿元」以
      電話連絡被告監視及把風，而由乙○○持偽造之文書為詐
      騙行為。又被告監視被害人之舉動固係為詐欺犯行之順遂
      ，然依證人即共同被告乙○○所證當日係第一次與被告見
      面，則被告受付手機時，亦僅係分擔監視行為。況且被告
      丙○○倘早已參與該詐欺集團行使偽造公文書之作業，應
      早已取得聯絡用之手機。而被告丙○○既係於96年12月31
      日始自共同被告乙○○取得供通訊聯絡之手機，顯見被告
      辯稱前冒用之行使偽造公文書部分行為，伊未參與辯詞，
      應可採信。是被告為共同正犯之犯意聯絡範圍，僅係為詐
      取財物，其對於共同被告乙○○以何方法為詐騙之手段即
      難認有共同認識。又依卷內證據資料，亦查無被告知悉及
      參與行使偽造公文書之犯行。自不能繩被告以行使偽造公
      文書罪責。被告此部分之犯罪，既屬不能證明。而依公訴
      意旨所載，以此部分與前揭論罪部分為數罪關係起訴，自
      應另為無罪諭知。
丙、撤銷後不另為判決部分
  一、按法院不得就未經起訴之犯罪審判，刑事訴訟法第268 條
      定有明文。犯罪事實是否已起訴，應以檢察官起訴書犯罪
      事實欄記載為準，苟起訴書犯罪事實欄未記載之犯罪事實
      ，不得認為已起訴，除與起訴論罪部分有一罪之關係，為
      起訴效力所及，應併予審判者外，未經起訴之犯罪事實不
      得予以審判，否則，即有未受請求之事項予以判決之違法
      。原判決就96年12月20日，由乙○○假冒書記官的名義，
      持偽造公文書、偽造書記官證件，向甲○○詐得80萬元部
      分，以證人即共同被告乙○○、警員胡智筆、被害人甲○○所證，無法證明被告丙○○事先知情，因而判決被告丙○○此部分無罪。
  二、惟公訴意旨係以「乙○○與綽號『水雞』、『阿元』真實
      姓名年籍不詳之成年男子，基於意圖為自己不法所有之犯
      意聯絡，由『水雞』所參與詐欺集團之某成員，於民國96
      年12月20日9時10分許，撥打電話給甲○○，佯稱有人冒
      用其身分前往戶政事務所欲冒領身分證未得逞，必須報警
      處理，並轉由一位自稱為『鄭榮昆』之員警與甲○○核對
      年籍身分資料，表示員警於查獲犯罪集團時有扣得甲○○
      之帳戶存摺，甲○○涉有洗錢罪嫌，並詢問甲○○的所有
      存款帳戶後，轉由一位自稱為『薛維平檢察官』之人與甲○○講電話，要求甲○○領取郵局帳戶的存款，送到『臺
      灣臺北地方法院檢察署二樓之監管科』託管，並需將收據
      交給『薛維平檢察官』，甲○○表示路程過遠，不方便出
      門，『薛維平檢察官』復表示有一位『劉勝全』書記官可
      前往幫忙甲○○將託管的錢帶回檢察署，會出示證件並交
      付收據與甲○○，甲○○因而陷於錯誤，依照指示，前往
      建北郵局領取80萬元支存款後，立即依對方指示撥打電話
      ，乙○○接到電話後，即攜帶貼有乙○○照片，偽造之『
      劉勝全書記官證』1張及臺北地檢署監管科於96年12月20
      日出具，監管人林錦村監管80萬元之收據1張，前往與甲○○會面，立即出示偽造之『劉勝全書記官證』予甲○○
      看，取信於甲○○，甲○○隨即交付80萬元予乙○○，乙○○收款後，隨即前往臺北市大安森林公園交給『水雞』
      ，並當場取得10萬元之報酬，足以生損害於臺灣臺北地方
      法院檢察署及『劉勝全』、『林錦村」2人」，為犯罪事
      實起訴，此部分之事實並未論及被告丙○○有何犯意聯絡
      或行為分擔。然因本件檢察官係將被告丙○○與乙○○列
      為共同被告起訴，而就此未明確之事實，經本院闡明後，
      檢察官於本院說明此部分起訴之事實僅對乙○○起訴，不
      包含被告丙○○等語甚明 (見本院卷第36頁)，是起訴書
      所指96年12月20日詐欺及偽造文書之犯罪事既不包含被告
      丙○○，該部分即不在本院得為審判範圍已可確認。乃原
      審逕就未經起訴此部分事實，予以審理並加以裁判，揆諸
      上開說明，顯有未受請求之事項予以判決之違背法令。從
      而，原判決就檢察官未對被告起訴之事實併為判決，自有
      未洽，且此部分既經檢察官一併提起上訴，應由本院就此
      部分予以撤銷，並毋庸加以判決。
丁、被告丙○○經合法傳喚，無正當理由不到庭，爰不待其陳述
    逕行判決。
據上論斷，應依刑事訴訟法第371條、第368條、第369條第1項前
段、第364條、第299條第1項前段，刑法第28條、第339條第1項
、第3項、第25條、第41條第1項前段、刑法施行法第1條之1，判
決如主文。
本案經檢察官李叔芬到庭執行職務。
中    華    民    國    98    年    3     月    11    日
            刑事第二十二庭審判長法  官  何菁莪
                                法  官  李麗珠
                                法  官  洪于智
以上正本證明與原本無異。
詐欺罪部分不得上訴。
偽造文書罪部分如不服本判決，應於收受送達後10日內向本院提
出上訴書狀，其未敘述上訴之理由者並得於提起上訴後10日內向
本院補提理由書（均須按他造當事人之人數附繕本）「切勿逕送
上級法院」。
                                書記官  強梅芳
中    華    民    國    98    年    3     月    12    日


司法院資訊處製作；財團法人民間司法改革基金會備份。
